臺灣基隆地方法院刑事判決　　　　　　　　　　　　　九十一年度訴字第二一號
　　公　訴　人　臺灣基隆地方法院檢察署檢察官
　　被　　　告　甲○○
　　選任辯護人　侯傑中
右列被告因違反水土保持法案件，經檢察官提起公訴（九十年度偵字第四二一九號）
，本院判決如左：
    主  文
甲○○共同在公有山坡地內未經同意擅自占用，致生水土流失，免刑。如附圖所載以
虛線標示Ａ、Ｂ、Ｃ區域內之鋼筋混凝土路堤及道路（合計面積捌拾壹平方公尺）均
沒收。
    事  實
一、甲○○係「財團法人天本文教公益基金會」負責人，明知基隆市○○區○○段第
    九十二之一０一地號之土地係中華民國所有由財政部國有財產局管理，同段第九
    十二之一一０地號之土地係中華民國所有由基隆市政府管理，同段第一二四地號
    之土地係「財團法人天本文教公益基金會」所有，上開全部土地均經行政院核定
    及台灣省政府公告劃定為山坡地保育利用條例及水土保持法所稱之山坡地，且其
    中南榮段第九十二之一０一地號與第九十二之一一０地號之土地，更係台灣省政
    府所公告之土砂捍止保安林，甲○○並係上開第一二四地號土地之水土保持義務
    人。甲○○於九十年六月間，因「財團法人天本文教公益基金會」位在基隆市南
    榮公墓新墓區上方之「佛心觀音巖」廟宇缺乏停車場，甲○○為闢建停車場之聯
    絡車道，竟與年籍姓名不詳之成年信徒數人，共同意圖為「財團法人天本文教公
    益基金會」不法之利益，未先擬具水土保持計劃，亦未經主管機關基隆市政府之
    同意，擅自於九十年六月間某日起，在附圖所載以虛線標示Ａ、Ｂ、Ｃ區域之上
    開三筆土地範圍內，占用開挖整地興建鋼筋混凝土路堤修築道路，面積達八十一
    平方公尺，致生水土流失。嗣於九十年六月十四日經基隆市政府據報前往現場勘
    查後發現上情。
二、案經基隆市警察局第一分局報告臺灣基隆地方法院檢察署檢察官偵查起訴。
    理  由
一、右揭事實，業據被告甲○○在警訊中、偵查中與本院審理中自白不諱，復有土地
    登記簿謄本三份、基隆市山坡地查報取締案件現場勘查記錄一份、現場照片二十
    四張、台灣基隆地方法院檢察署檢察官九十一年二月四日勘驗筆錄一份、基隆市
    信義地政事務所繪製之土地複丈成果圖等件附卷可稽。被告所占用之上開二筆國
    有土地，地目為「林」，係屬森林法所規範之「林地」，且為台灣省政府公告之
    土砂捍止保安林一節，有台灣省政府農林廳林務局八十七林企字第○六二三四號
    函、台灣省政府八七府農林字第○二三一七五號公告在卷可佐。而上開三筆土地
    ，均係經行政院核定公告為山坡地保育利用條例及水土保持法沿用之山坡地一情
    ，亦有台灣省政府八五府農水字第一二三一四號公告及八六府農水字第一六八八
    六七號公告所附山坡地範圍地段明細表存卷可參。再者，「一、本地段之山坡在
    不受人為施工干擾情況下，應無水土流失之虞，現場勘察顯示，被檢舉人（指被
    告）為闢建連通上、下二階平台之車道，因而興築長約十公尺之道路。二、現場
    勘察顯示，上階平台為水泥舖面平台係為市政府施工建造，下階平台呈狹長形狀
    ，被檢舉人曾施作坡面整平工作，目前該坡面雜草叢生。上、下兩階平台高差約
    為四公尺，被檢舉人先施作兩側鋼筋混凝土路堤，而後於其間填土以修築車道。
    三、現場勘察顯示，被檢舉人整地填土修築道路，確有造成水土流失之事實，但
    此通道之面積尚小，所開挖之土方量仍屬有限，故其所造成之水土流失仍屬輕微
    。」等情，亦於偵查中經檢察官委由國立台灣海洋大學河海工程學系派員鑑定屬
    實，有該校九一海河字第○一一八二號鑑定意見書在卷可憑。綜上，足認被告之
    自白與事實相符。被告擅自占用公有山坡地，另未擬具水土保持計畫，在其所有
    之土地擅自開挖整地興建道路，造成水土流失之犯行洵堪認定，應予依法論科。
二、按森林法、山坡地保育利用條例及水土保持法，就擅自占用他人森林或山坡地均
    設有刑罰罰則。惟揆其立法本意均在為保育森林資源，維持森林植被自然原貌，
    維護森林資源永續利用，及確保水源涵養和水土保持等目的，其所保護之法益均
    為自然資源林木及水源之永續經營利用殆屬相同，為單一社會法益，又其擅自占
    用公有土地，復與刑法第三百二十條第二項之竊佔罪構成要件相當。被告以一個
    擅自占用公有山坡地之行為雖同時構成森林法、山坡地保育利用條例、水土保持
    法及刑法竊佔罪等相關刑罰罰則，惟各該條刑罰條文所保護者既為內涵相同之單
    一社會法益，被告並未侵害複數法益，此為法規競合現象，其所為自僅構成單純
    一罪，應依法規競合之法理論處。次按，依水土保持法第一條第二項之規定：「
    水土保持，依本法之規定，本法未規定者，適用其他法律之規定」，因此就水土
    保持法之立法體制而言，係立於特別法之地位，且適用時排斥其他法條之適用，
    僅水土保持法未規定時，始有其他法律適用之餘地。是故被告前揭在公有山坡地
    未經同意擅自占用之行為，仍應優先適用水土保持法之規定加以論處，合先敘明
    。核被告未經主管機關同意在上開公有山坡地內擅自占用，致生水土流失之行為
    ，係犯水土保持法第三十二條第一項之在公有山坡地內未經同意擅自占用致生水
    土流失罪。被告上開犯行雖亦合於刑法第三百二十條第二項之竊佔罪及山坡地保
    育利用條例第三十四條第一項之擅自占用罪、森林法第五十一條第一項、第三項
    之擅自占用他人保安林地罪，惟因水土保持法第三十二條第一項係上開法條之特
    別法，依特別法優於普通法之法律競合關係，應逕論以水土保持法第三十二條第
    一項之罪。至被告未先擬具水土保持計畫送請主管機關許可，即在其所有之土地
    上開挖整地興建鋼筋混凝土路堤修築道路之行為，係犯水土保持法第三十三條第
    三項之罪。被告以一開挖整地興建鋼筋混凝土路堤修築道路之行為，同時觸犯上
    開二罪，為想像競合犯，應從一情節較重之水土保持法第三十二條第一項之罪處
    斷。被告與年籍姓名不詳之成年信徒數人間，有犯意聯絡及行為分擔，應依共同
    正犯論處。審酌被告並無前科，素行良好，渠犯罪之動機與目的均在為所負責之
    「財團法人天本文教公益基金會」所有之「佛心觀音巖」修建停車場之連絡道路
    ，渠所用之手段平和，占用之面積不大，所生水土流失之損害程度輕微，犯罪後
    已將原所開挖部分植被完成，有現場相片六張附卷可佐（見偵查卷第四十八頁）
    ，犯罪後復坦承犯行，態度良好，又該「財團法人天本文教公益基金會」經台灣
    省政府評定為九十年度推展社會教育有功團體，亦有台灣省政府頒發之獎狀一紙
    附卷可稽，足認被告確係從事公益活動之人，本院綜合上情，認為被告犯罪情節
    輕微，顯有水土保持法第三十二條第一項但書可予憫恕之情形，爰依法免除其刑
    。如附圖所載以虛線標示Ａ、Ｂ、Ｃ區域內之鋼筋混凝土路堤及道路（面積共計
    八十一平方公尺），均為被告所有，業據被告供明在卷，且係違反水土保持法之
    工作物，均應依刑法第三十八條第一項第二款、水土保持法第三十二條第五項予
    以宣告沒收。
據上論斷，應依刑事訴訟法第二百九十九條第一項但書，水土保持法第三十二條第一
項、第五項、第三十三條第三項，刑法第十一條前段、第二十八條、第五十五條、第
三十八條第一項第二款，判決如主文。
本案經檢察官林明志到庭執行職務。
中　　　華　　　民　　　國　　九十一　　年　　　五　　　月　　三十一　　日
                                台灣基隆地方法院刑事第三庭
                                    法  官
右正本證明與原本無異。
對於本件判決如有不服，應於收受送達後十日內，向本院提出上訴書狀，上訴於臺灣
高等法院，並按他造當事人之人數附具繕本。
【附錄論罪法條】
水土保持法第三十二條第一項
　　在公有或私人山坡地或國、公有林區或他人私有林區內未經同意擅自墾殖、占用
　　或從事第八條第一項第二款至第五款之開發、經營或使用，致生水土流失或毀損
　　水土保持之處理與維護設施者，處六個月以上五年以下有期徒刑，得併科新台幣
　　六十萬元以下罰金。但其情節輕微，顯可憫恕者，得減輕或免除其刑。
